ACORDAO-COMPLETO-2405259

ACÓRDÃO 5380/2020 ATA 14/2020 - SEGUNDA CÂMARA

VISTOS, relatados e discutidos estes autos de tomada de contas especial instaurada em razão de omissão no dever de prestar contas dos recursos captados mediante o projeto "Programa Educativo Artes Visuais 2010 - Centro Cultural do Banco do Brasil - Brasília", Pronac 10-2299. 
ACORDAM os ministros do Tribunal de Contas da União, reunidos em sessão da 2ª Câmara, ante as razões expostas pela relatora, e com fundamento nos arts. 1º, inciso I, 12, § 3º, 16, inciso III, alínea "a", 19, 23, inciso III, 26, 28, incisos I e II, e 57 da Lei 8.443/1992 c/c os arts. 209, I, 210, 214, inciso III, alínea "a", e 215 a 217 do Regimento Interno, em: 
9.1. julgar irregulares as contas de Aborda - Gabinete de Arte Serviços Culturais Ltda. e Carlos Ferreira da Silva;
9.2. condená-los, solidariamente, ao recolhimento aos cofres do Fundo Nacional de Cultura dos débitos indicados a seguir, atualizados monetariamente e acrescidos de juros de mora das datas indicadas até o pagamento, abatendo-se, na oportunidade, os valores eventualmente já ressarcidos:
	Data de ocorrência
	Valor histórico (R$) 
	Débito/Crédito 

	13/8/2010
	75.000,00
	Débito

	16/8/2010
	75.000,00
	Débito

	9/12/2010
	50.000,00
	Débito

	17/12/2010
	50.000,00
	Débito

	24/1/2011
	70.000,00
	Débito

	4/5/2011
	67.167,04
	Débito

	13/12/2017
	68.066,34
	Crédito

9.3. aplicar-lhes multas individuais de R$ 230.000,00 (duzentos e trinta mil reais) , a serem recolhidas aos cofres do Tesouro Nacional, com atualização monetária calculada da data deste acórdão até o pagamento, se efetuado após o vencimento do prazo abaixo estipulado;
9.4. fixar prazo de 15 (quinze) dias, a contar das notificações, para comprovação, perante o Tribunal, do recolhimento das dívidas acima imputadas;
9.5. autorizar a cobrança judicial das dívidas, caso não atendidas as notificações;
9.6. autorizar o pagamento das dívidas em até 36 (trinta e seis) parcelas mensais consecutivas, caso venha a ser solicitado pelos responsáveis antes do envio do processo para cobrança judicial;
9.7. fixar o vencimento da primeira parcela em 15 (quinze) dias, a contar do recebimento das notificações, e o das demais a cada 30 (trinta) dias, com incidência dos respectivos encargos legais sobre o valor de cada prestação; 
9.8. alertar aos responsáveis que a inadimplência de qualquer parcela acarretará vencimento antecipado do saldo devedor;
9.9. dar ciência desta deliberação aos responsáveis e à Secretaria Especial da Cultura, do Ministério da Cidadania.

Tomada de Contas Especial em razão da omissão no dever de prestar contas de recursos captados  no âmbito de projeto cultural.

Segunda Câmara

Ministério da Cultura (atual Secretaria Especial de Cultura, do Ministério da Cidadania).

3. Responsáveis: Aborda - Gabinete de Arte Serviços Culturais Ltda. (CNPJ 09.337.539/0001-05) e Carlos Ferreira da Silva (CPF XXX.842.858-XX).

13.1. Ministros presentes: Augusto Nardes (na Presidência), Aroldo Cedraz, Raimundo Carreiro e Ana Arraes (Relatora).
13.2. Ministros-Substitutos presentes: Marcos Bemquerer Costa e André Luís de Carvalho.

ANA ARRAES

Adoto como relatório a instrução elaborada no âmbito da Secretaria de Controle Externo de Tomada de Contas Especial - SecexTCE, cujas conclusões e encaminhamentos foram endossados pelo corpo dirigente da unidade instrutiva e pelo Ministério Público junto ao TCU - MPTCU (peças 62-65) :
"INTRODUÇÃO
1.	Cuidam os autos de tomada de contas especial instaurada pelo então Ministério da Cultura (MinC) - cujas atribuições foram incorporadas ao Ministério da Cidadania mediante Decreto 9.674, de 2/1/2019, passando o antigo órgão a ser denominado Secretaria Especial da Cultura, em desfavor da empresa Aborda - Gabinete de Arte Serviços Culturais Ltda. (CNPJ 09.337.539/0001-05) , do Sr. Carlos Ferreira da Silva (CPF XXX.842.858-XX) , e da Sra. Nina Trindade (CPF XXX.496.391-XX) , em virtude da omissão no dever de prestar contas dos recursos captados mediante o projeto cultural Pronac 10-2299, no âmbito do Projeto 'Programa Educativo Artes Visuais 2010 - Centro Cultural do Banco do Brasil - Brasília', com o objeto consistente em realizar o Programa Educativo para Exposições no Centro Cultural Banco do Brasil - CCBB, em Brasília/DF (peças 1 e 29) .
HISTÓRICO 
2.	A empresa Aborda - Gabinete de Arte Serviços Culturais Ltda. apresentou ao MinC, em 12/4/2010, o Projeto 'Programa Educativo Artes Visuais 2010 - Centro Cultural do Banco do Brasil - Brasília', cujo objetivo era realizar o Programa Educativo para Exposições no Centro Cultural Banco do Brasil - CCBB, em Brasília/DF, destinado ao público em geral, especialmente às escolas de ensino fundamental e médio e às universidades (peças 1 e 29) .
3.	O projeto foi aprovado sob o nº Pronac 10-2299 pela Portaria Sefic 345, de 23/7/2010, publicada na Seção 1 do Diário Oficial da União (DOU) de 23/7/2010, a qual também autorizou a captação do valor de apoio, totalizando R$ 745.563,59, no período de 23/7/2010 a 31/12/2010 (peça 4) . Esse período foi prorrogado para até 30/6/2011 mediante a Portaria Sefic 2, de 3/1/2011, publicada na Seção 1 do Diário Oficial da União (DOU) de 4/1/2011 (peça 5) .
4.	Assim sendo, consoante as mencionadas portarias c/c o arts. 65, § 1º, e 94 da Instrução Normativa MinC 1, de 5/10/2010, o prazo para execução dos recursos foi de 23/7/2010 a 30/6/2011, recaindo o prazo para prestação de contas em 30/7/2011, conforme art. 65, § 1º, da mesma portaria, o qual prevê o prazo máximo de trinta dias após o término do prazo de execução do projeto cultural para apresentação do último relatório contendo a consolidação das informações, inclusive no que concerne à conclusão do projeto.  
5.	 A proponente captou recursos autorizados no montante de R$ 387.167,04, sendo R$ 75.000,00 em 13/8/2010, R$ 75.000,00 em 16/8/2010, R$ 50.000,00 em 9/12/2010, R$ 50.000,00 em 17/12/2010, R$ 70.000,00 em 24/1/2011, e R$ 67.167,04 em 4/5/2011, conforme atestam os recibos (peça 6) e os documentos bancários (peças 7 e 8) .
6.	Em 29/1/2018, mediante Laudo Final sobre a Prestação de Contas - CGARE/DEIPC/SEFIC/MinC 10/2018, a unidade técnica do órgão ministerial concluiu, devido à omissão no dever de prestar contas, pela irregularidade da gestão, a reprovação das contas referente ao Pronac 10-2299, inabilitação da proponente e instauração da tomada de contas especial (peça 13) .
7.	O Projeto 'Programa Educativo Artes Visuais 2010 - Centro Cultural do Banco do Brasil - Brasília' (Pronac 10-2299) teve suas contas reprovadas por meio da Portaria Sefic 73, de 30/1/2018, publicada na Seção 1 do DOU de 31/1/2018 (peça 14) .
8.	Os responsáveis foram notificados por meio de edital publicado na Seção 3 do DOU de 12/7/2018, pela reprovação do valor nominal de R$ 319.100,70, conforme peça 20-22.
9.	No Relatório de TCE 837/2018 (peça 29) , o tomador de contas concluiu que o prejuízo ao erário importaria no valor original de R$ 319.100,70, imputando-se a responsabilidade à empresa Aborda - Gabinete de Arte Serviços Culturais Ltda. (CNPJ 09.337.539/0001-05) , ao Sr. Carlos Ferreira da Silva (CPF XXX.842.858-XX) , e à Sra. Nina Trindade (CPF XXX.496.391-XX) .
10.	O então Ministério da Transparência, Fiscalização e Controladoria-Geral da União, cuja nomenclatura foi alterada para Controladoria-Geral da União mediante Decreto 9.681, de 3/1/2019, emitiu, no dia 29/11/2018, o Relatório de Auditoria 1198/2018 (peça 30) , em concordância com o relatório do tomador de contas. O certificado de auditoria e o parecer do dirigente do órgão de controle interno concluíram pela irregularidade das presentes contas (peças 31 e 32) .
11.	Em 28/12/2018, o ministro responsável pela área atestou haver tomado conhecimento das conclusões contidas no relatório e certificado de auditoria, bem como do parecer conclusivo do dirigente do órgão de controle interno manifestando-se pela irregularidade das contas e determinou o encaminhamento do processo ao Tribunal de Contas da União (peça 33) .
12.	Uma vez remetidos os autos a este Tribunal para fins de apreciação e julgamento, em sede de instrução preliminar (peça 35) , a análise dos pressupostos de procedibilidade previstos na IN/TCU 71/2012 verificou que não havia óbices preliminares que impedissem o prosseguimento desta tomada de contas especial, uma vez que não se configurou o transcurso de mais de dez anos entre o fato gerador e a primeira notificação válida dos responsáveis pela autoridade administrativa competente. Ademais, o valor atualizado do débito apurado (sem juros) em 1/1/2017 era superior a R$ 100.000,00, na forma estabelecida conforme os arts. 6º, inciso I, e 19 da IN/TCU 71/2012, modificada pela IN/TCU 76/2016.
13.	Após as considerações técnicas acerca da apuração dos fatos, identificação dos responsáveis e quantificação do dano para fins de ressarcimento, a análise preliminar pugnou pela audiência e citação do responsável com os seguintes contornos (peça 35, p. 5-6) :
28.1.	realizar a citação do Sr. Carlos Ferreira da Silva (CPF XXX.842.858-XX) e da empresa Aborda - Gabinete de Arte Serviços Culturais Ltda. (CNPJ 09.337.539/0001-05) , com fundamento nos arts. 10, § 1º, e 12, incisos I e II, da Lei 8.443/1992 c/c o art. 202, incisos I e II, do Regimento Interno do TCU, para que, no prazo de quinze dias, apresentem alegações de defesa quanto à irregularidade detalhada a seguir e/ou recolham, solidariamente, aos cofres do Fundo Nacional de Cultura as quantias abaixo indicadas atualizadas monetariamente a partir das respectivas datas até o efetivo recolhimento, abatendo-se na oportunidade a quantia eventualmente ressarcida, na forma da legislação em vigor:
a)  irregularidade: não comprovação da boa e regular aplicação dos recursos federais repassados à empresa Aborda - Gabinete de Arte Serviços Culturais Ltda., em face da omissão no dever de prestar contas dos valores captados por força do Projeto Cultural Pronac 10-2299, no âmbito do Projeto 'Programa Educativo Artes Visuais 2010 - Centro Cultural do Banco do Brasil - Brasília', no período de 23/7/2010 a 30/6/2011, cujo prazo de prestação de contas encerrou-se em 30/7/2011,  conforme Laudo Final sobre a Prestação de Contas - CGARE/DEIPC/SEFIC/MinC 10/2018, de 29/1/2018 (peça 13) , e Portaria Sefic 73, de 30/1/2018, publicada na Seção 1 do DOU de 31/1/2018 (peça 14) ;
a.1) dispositivos violados: art. 37, caput, c/c o art. 70, parágrafo único, da Constituição da República Federativa do Brasil; art. 93 do Decreto-Lei 200/1967; art. 66 do Decreto 93.872/1986; art. 29 da Lei 8.313/1991; arts. 65, § 1º, e 94 da Instrução Normativa MinC 1, de 5/10/2010; e Portarias Sefic 345, de 23/7/2010, e 2, de 3/1/2011;
a.2) conduta: omitir-se no dever de prestar contas dos valores transferidos por meio do Projeto Cultural Pronac 10-2299, cujo prazo para apresentação das contas expirou em 31 de julho de 2011;
a.3) nexo de causalidade: a conduta descrita impediu o estabelecimento do nexo causal entre os recursos recebidos no âmbito do Projeto Cultural Pronac 10-2299, no âmbito do Projeto 'Programa Educativo Artes Visuais 2010 - Centro Cultural do Banco do Brasil - Brasília' - e as possíveis despesas efetuadas, resultando em presunção de dano ao erário;
a.4.1) culpabilidade do Carlos Ferreira da Silva (CPF XXX.842.858-XX) : não há excludentes de ilicitude, de culpabilidade e de punibilidade; é razoável supor que o responsável tinha consciência da ilicitude de sua conduta; era exigível conduta diversa da praticada, qual seja, desincumbir-se do seu dever por meio da apresentação da prestação de contas no prazo e forma devidos;
a.4.2) culpabilidade da Aborda - Gabinete de Arte Serviços Culturais Ltda.: não há excludentes de ilicitude, de culpabilidade e de punibilidade; é razoável supor que a entidade, por meio do seu responsável, tinha consciência da ilicitude de sua conduta; era exigível conduta diversa da praticada, qual seja, desincumbir-se do seu dever por meio da apresentação da prestação de contas no prazo e forma devidos;   
a.5) composição do débito:
	VALOR ORIGINAL (Real) 
	DATA DA OCORRÊNCIA
	DÉBITO/CREDITO

	13/8/2010
	75.000,00
	Débito

	16/8/2010
	75.000,00
	Débito

	9/12/2010
	50.000,00
	Débito

	17/12/2010
	50.000,00
	Débito

	24/1/2011
	70.000,00
	Débito

	4/5/2011
	67.167,04
	Débito

	13/12/2017
	68.066,34
	Crédito

	             Valor total do débito atualizado até 29/3/2019: R$ 555.432,37.
28.2.	realizar a audiência do Sr. Carlos Ferreira da Silva (CPF XXX.842.858-XX) , com fundamento nos arts. 10, § 1º, e 12, incisos I e III, da Lei 8.443/1992 c/c o art. 202, incisos I e III, do Regimento Interno do TCU para que, no prazo de quinze dias, apresente razões de justificativa quanto à irregularidade detalhada a seguir: 
a)  irregularidade: não cumprimento do prazo originalmente estipulado para prestação de contas dos valores captados mediante o Projeto Cultural Pronac 10-2299, no âmbito do Projeto 'Programa Educativo Artes Visuais 2010 - Centro Cultural do Banco do Brasil - Brasília', no âmbito do Projeto 'Programa Educativo Artes Visuais 2010 - Centro Cultural do Banco do Brasil - Brasília', no período de 23/7/2010 a 30/6/2011, cujo prazo de prestação de contas encerrou-se em 30/7/2011,  conforme Laudo Final sobre a Prestação de Contas - CGARE/DEIPC/SEFIC/MinC 10/2018, de 29/1/2018 (peça 13) , e Portaria Sefic 73, de 30/1/2018, publicada na Seção 1 do DOU de 31/1/2018 (peça 14) ;
a.1) dispositivos violados: art. 37, caput, c/c o art. 70, parágrafo único, da Constituição da República Federativa do Brasil; art. 93 do Decreto-Lei 200/1967; art. 66 do Decreto 93.872/1986; art. 29 da Lei 8.313/1991; arts. 65, § 1º, e 94 da Instrução Normativa MinC 1, de 5/10/2010; e Portarias Sefic 345, de 23/7/2010, e 2, de 3/1/2011;
a.2) conduta: descumprir o prazo originalmente estipulado para prestação de contas dos valores transferidos por meio do Projeto Cultural Pronac 10-2299, prazo cuja expiração se deu em 30 de julho de 2011;
a.3) nexo de causalidade: a conduta descrita impediu o estabelecimento do nexo causal entre os recursos recebidos no âmbito do Projeto Cultural Pronac 10-2299, no âmbito do Projeto 'Programa Educativo Artes Visuais 2010 - Centro Cultural do Banco do Brasil - Brasília' - e as possíveis despesas efetuadas, resultando em presunção de dano ao erário;
a.4) culpabilidade: não há excludentes de ilicitude, de culpabilidade e de punibilidade; é razoável supor que o responsável tinha consciência da ilicitude de sua conduta; era exigível conduta diversa da praticada, qual seja, desincumbir-se do seu dever por meio da apresentação da prestação de contas no prazo e forma devidos.
14.	Nos termos dos pronunciamentos uníssonos (peças 36-7) , a proposta foi, então, acolhida integralmente pela unidade técnica, ocasião em que foi autorizada a citação e a audiência do Sr. Carlos Ferreira da Silva e da Aborda - Gabinete de Arte Serviços Culturais Ltda., nos termos acima delineados.
15.	Haja vista as tentativas frustradas de notificação dos responsáveis, consoante os esforços envidados e ainda esgotadas as possibilidades de obtenção de outros domicílios nos sistemas administrativos à disposição desta Corte (peças 38-9 e 48) , foi promovida a sua citação e audiência mediante os Editais 189 e 190/2019-TCU/Secex-TCE, de 11/9/2019 (peças 57-58) , publicados no Diário Oficial da União 208, Seção 3, de 25/10/2019 (peças 59-60) :
	Ofício
	Data do ofício
	Data de Recebimento do Ofício
	Nome do Recebedor do Ofício
	Observação

	1476/2019-TCU/SECEX-TCE (Peça 41, p. 1-7) 
	8/4/2019
	25/4/2019 (vide AR de Peça 43) 
	--
	'Ao Remetente - Ausente'

	1477/2019-TCU/SECEX-TCE (Peça 40, p. 1-7) 
	8/4/2019
	23/4/2019 (vide AR de Peça 44) 
	--
	'Ao Remetente - Desconhecido'

	3548/2019-TCU/SECEX-TCE (Peça 46, p. 1-7) 
	10/6/2019
	28/6/2019 (vide AR de Peça 47) 
	--
	'Ao Remetente - Ausente'

	5833/2019-TCU/SECEX-TCE (Peça 51, p. 1-7) 
	17/7/2019
	25/7/2019 (vide AR de Peça 56) 
	--
	'Ao Remetente - Desconhecido'

	5834/2019-TCU/SECEX-TCE (Peça 52, p. 1-7) 
	17/7/2019
	26/7/2019 (vide AR de Peça 54) 
	--
	'Ao Remetente - Desconhecido'

	5836/2019-TCU/SECEX-TCE (Peça 49, p. 1-7) 
	17/7/2019
	26/7/2019 (vide AR de Peça 53) 
	--
	'Ao Remetente - Desconhecido'

	5837/2019-TCU/SECEX-TCE (Peça 50, p. 1-7) 
	17/7/2019
	25/7/2019 (vide AR de Peça 55) 
	--
	'Ao Remetente - Desconhecido'

16.	Além da via editalícia adotada, observa-se que os Ofícios supracitados foram encaminhados aos responsáveis, a partir de endereços oriundos do Sistema CPF da Receita Federal e do RENACH, conforme atesta a respectiva consulta à base de dados (peças 38-9 e 48) .
17.	Não obstante, apesar de devidamente notificados, compulsando os autos, observa-se que os responsáveis epigrafados se mantiveram inertes perante esta Corte de Contas e, desta forma, não se manifestaram quanto à irregularidade a eles imputada, no prazo regimental fixado. Ademais, em pesquisa realizada na base de dados deste Tribunal em 17/1/2020, observa-se que não há documentos pendentes de juntada nestes autos que guardem relação com eventuais alegações de defesa apresentadas pelo responsável, ainda que intempestivas.
18.	Assim, os autos foram, então, encaminhados à unidade técnica para fins de instrução e consequente apreciação no mérito pelo Tribunal, após a prévia manifestação do Parquet de Contas.
EXAME TÉCNICO 
19.	O exame técnico ora proposto compreende a análise da revelia configurada, tomando como base a irregularidade atribuída ao Sr. Carlos Ferreira da Silva e à Aborda - Gabinete de Arte Serviços Culturais Ltda., no âmbito da preliminar, em cotejo com os elementos comprobatórios constantes dos autos e os argumentos que possam ser aproveitados em favor deles em manifestações colhidas na fase interna desta Tomada de Contas Especial, acaso existentes.
20.	Preliminarmente, cumpre tecer breves considerações sobre a forma como são realizadas as comunicações processuais no TCU. A esse respeito, destacam-se o art. 179, do Regimento Interno do TCU (Resolução 155, de 4/12/2002) e o art. 4º, inciso III, § 1º, da Resolução TCU 170, de 30 de junho de 2004, in verbis:
Art. 179. A citação, a audiência ou a notificação, bem como a comunicação de diligência, farse-ão:
I - mediante ciência da parte, efetivada por servidor designado, por meio eletrônico, fac-símile, telegrama ou qualquer outra forma, desde que fique confirmada inequivocamente a entrega da comunicação ao destinatário;
II - mediante carta registrada, com aviso de recebimento que comprove a entrega no endereço do destinatário;
III - por edital publicado no Diário Oficial da União, quando o seu destinatário não for localizado
 (...) 
Art. 3º As comunicações serão dirigidas ao responsável, ou ao interessado, ou ao dirigente de órgão ou entidade, ou ao representante legal ou ao procurador constituído nos autos, com poderes expressos no mandato para esse fim, por meio de:
I - correio eletrônico, fac-símile ou telegrama;
II - servidor designado;
III - carta registrada, com aviso de recebimento;
IV - edital publicado no Diário Oficial da União, quando o seu destinatário não for localizado, nas hipóteses em que seja necessário o exercício de defesa'.
Art. 4º. Consideram-se entregues as comunicações:
I - efetivadas conforme disposto nos incisos I e II do artigo anterior, mediante confirmação da ciência do destinatário;
II - realizadas na forma prevista no inciso III do artigo anterior, com o retorno do aviso de recebimento, entregue comprovadamente no endereço do destinatário;
III - na data de publicação do edital no Diário Oficial da União, quando realizadas na forma prevista no inciso IV do artigo anterior.
§ 1º O endereço do destinatário deverá ser previamente confirmado mediante consulta aos sistemas disponíveis ao Tribunal ou a outros meios de informação, a qual deverá ser juntada ao respectivo processo.
 (...) 
21.	Bem se vê, portanto, que a validade da citação via postal não depende de que o aviso de recebimento seja assinado pelo próprio destinatário da comunicação, o que dispensa, no caso em tela, a entrega do AR em 'mãos próprias'. A exigência da norma é no sentido de o Tribunal verificar se a correspondência foi entregue no endereço correto, residindo aqui a necessidade de certeza inequívoca. 
22.	Não é outra a orientação da jurisprudência do TCU, conforme se verifica dos julgados a seguir transcritos:
Acórdão 3648/2013-TCU-Segunda Câmara | Relator: Ministro José Jorge
São válidas as comunicações processuais entregues, mediante carta registrada, no endereço correto do responsável, não havendo necessidade de que o recebimento seja feito por ele próprio.
Acórdão 1019/2008-TCU-Plenário | Relator: Ministro Benjamin Zymler
É prescindível a entrega pessoal das comunicações pelo TCU, razão pela qual não há necessidade de que o aviso de recebimento seja assinado pelo próprio destinatário. Entregandose a correspondência no endereço correto do destinatário, presume-se o recebimento da citação.
Acórdão 1526/2007-TCU-Plenário | Relator: Ministro Aroldo Cedraz
As comunicações do TCU, inclusive as citações, deverão ser realizadas mediante Aviso de Recebimento - AR, via Empresa Brasileira de Correios e Telégrafos, bastando para sua validade que se demonstre que a correspondência foi entregue no endereço correto.
23.	A validade do critério de comunicação processual do TCU foi referendada pelo Supremo Tribunal Federal, nos termos do julgamento do MS-AgR 25.816/DF, por meio do qual se afirmou a desnecessidade da ciência pessoal do interessado, entendendo-se suficiente a comprovação da entrega do 'AR' no endereço do destinatário:
EMENTA: AGRAVO REGIMENTAL. MANDADO DE SEGURANÇA. DESNECESSIDADE DE INTIMAÇÃO PESSOAL DAS DECISÕES DO TRIBUNAL DE CONTAS DA UNIÃO. ART. 179 DO REGIMENTO INTERNO DO TCU. INTIMAÇÃO DO ATO IMPUGNADO POR CARTA REGISTRADA, INICIADO O PRAZO DO ART. 18 DA LEI nº 1.533/51 DA DATA CONSTANTE DO AVISO DE RECEBIMENTO. DECADÊNCIA RECONHECIDA. AGRAVO IMPROVIDO.
O envio de carta registrada com aviso de recebimento está expressamente enumerado entre os meios de comunicação de que dispõe o Tribunal de Contas da União para proceder às suas intimações.
O inciso II do art. 179 do Regimento Interno do TCU é claro ao exigir apenas a comprovação da entrega no endereço do destinatário, bastando o aviso de recebimento simples. 
24.	Entretanto, após inúmeras tentativas frustradas de notificá-los anteriormente, consoante os esforços envidados e ainda esgotadas as possibilidades de obtenção de outros domicílios nos sistemas administrativos à disposição desta Corte (peças 38-9 e 48) , a citação e a audiência dos responsáveis também foram promovidas mediante os Editais 189 e 190/2019-TCU/Secex-TCE, de 11/9/2019 (peças 57-58) , publicados no Diário Oficial da União 208, Seção 3, de 25/10/2019 (peças 59-60) .
25.	Verifica-se, pois, que os responsáveis foram notificados, mediante ofício e edital, de forma bastante zelosa, razão pela qual se comprova devidamente a entrega dos respectivos instrumentos em consonância com a lei e a jurisprudência aplicáveis.
26.	Superada a análise acerca da validade das notificações, transcorrido o prazo regimental fixado e mantendo-se inerte o aludido responsável, impõe-se que sejam considerados reveis, dando-se prosseguimento ao processo, com fulcro no art. 12, § 3º, da Lei 8.443, de 16 de julho de 1992.
27.	Nos processos do TCU, a revelia não leva à presunção de que seriam verdadeiras todas as imputações levantadas contra os responsáveis, diferentemente do que ocorre no processo civil, em que a revelia do réu opera a presunção da verdade dos fatos narrados pelo autor. Dessa forma, a avaliação da responsabilidade do agente não pode prescindir da prova existente no processo ou para ele carreada.
28.	Ao não apresentarem sua defesa, os responsáveis deixaram de produzir prova da regular aplicação dos recursos sob suas responsabilidades, em afronta às normas que impõem aos gestores públicos a obrigação legal de, sempre que demandados pelos órgãos de controle, apresentar os documentos que demonstrem a correta utilização das verbas públicas, a exemplo do contido no art. 93 do Decreto-Lei 200/67: 'Quem quer que utilize dinheiros públicos terá de justificar seu bom e regular emprego na conformidade das leis, regulamentos e normas emanadas das autoridades administrativas competentes.'
29.	Com efeito, conforme análises empreendidas na fase interna e pela unidade técnica deste Tribunal no bojo da instrução preliminar, constatou-se a não comprovação da boa e regular aplicação dos recursos públicos captados a título de incentivos culturais por meio do Pronac 10-2299, cujo objeto era a realização do Projeto 'Programa Educativo Artes Visuais 2010 - Centro Cultural do Banco do Brasil - Brasília', no âmbito do Programa Educativo para Exposições no Centro Cultural Banco do Brasil - CCBB, em Brasília/DF (peça 1, p. 1-5) , com autorização de captação no valor de R$ 745.563,59, sendo efetivamente captados R$ 387.167,04.
30.	Quando da emissão do Relatório de Tomada de Contas Especial 837/2018 (peça 29, p. 1-6) , o extinto MinC - Ministério da Cultura concluiu que o prejuízo ao erário importaria no valor original de R$ 319.100,70, imputando-se a responsabilidade à empresa Aborda - Gabinete de Arte Serviços Culturais Ltda. (CNPJ 09.337.539/0001-05) , ao Sr. Carlos Ferreira da Silva (CPF XXX.842.858-XX) , e à Sra. Nina Trindade (CPF XXX.496.391-XX) , abatendo-se da quantia captada, o valor de R$ 68.066,34, recolhido pelo proponente em 13/12/2017 (peça 9, p. 1-2) , em virtude da não apresentação da prestação de contas, concluindo, dessa maneira, que a população alvo do ajuste não foi beneficiada, o que justifica a impugnação total das despesas realizadas, instaurando-se a devida Tomada de Contas Especial.
31.	Entretanto, ressalte-se que, conforme mencionado na instrução inicial (peça 35, p. 3 - itens 19 e 20) , apesar de o MinC e a CGU terem incluído a Sra. Nina Trindade no rol de responsáveis, já que também sócia da Aborda Ltda., dever consignar que, de acordo com o contrato social da entidade (datado de 10/1/2018) , apenas o Sr. Carlos Ferreira da Silva exerce a administração da sociedade, conforme sua Cláusula Sétima (peça 15, p. 1) , impondo-se assim a exclusão da Sra. Nina Trindade (CPF XXX.496.391-XX) do polo passivo desta TCE, em obediência à jurisprudência desta Casa que firmou entendimento no sentido de que 'somente sócios que exercem atividade gerencial (administradores) em pessoa jurídica que recebe recursos com amparo na Lei Rouanet devem responder solidariamente com a empresa pelas irregularidades detectadas', exceto 'nas situações em que fica patente que estes também se valeram de forma abusiva da sociedade empresária para tomar partes nas práticas irregulares' (Acórdão 5254/2018-TCU-Primeira Câmara, rel. BRUNO DANTAS, e 973/2018 - Plenário, rel. BRUNO DANTAS) .
32.	Prosseguindo, examinando-se as conclusões do MinC, tem-se que as mesmas, exceção feita à responsabilização da Srª Nina Trindade, encontram correspondência com a realidade, já que a apresentação da prestação de contas inclui-se como obrigação primeira de quem gere recursos públicos, com vistas à comprovação da sua boa e regular aplicação, sob pena de ser responsabilizado pela sua devolução aos cofres concedentes.
33.	Portanto, apresenta-se adequada a atribuição de responsabilidade solidária pelo débito ao Sr. Carlos Ferreira da Silva, uma vez administrador da entidade à época da ocorrência dos fatos, e à própria Aborda, já que ambas as partes se beneficiaram dos recursos dispendidos, em perfeita sintonia com a jurisprudência desta Corte de Contas, em especial com o Acórdão 2763/2011-TCU-Plenário, que assevera que, 'na hipótese em que a pessoa jurídica de direito privado e seus administradores derem causa a dano ao erário na execução de avença celebrada com o poder público federal com vistas à realização de uma finalidade pública, incide sobre ambos a responsabilidade solidária pelo dano'.
34.	E, uma vez materializada a não comprovação da boa e regular aplicação dos recursos pactuados por meio do Pronac 10-2299, a data de atualização dos débitos deve ser a data das captações efetuadas, em obediência ao art. 9º da IN/TCU 71/2012 (modificada pela IN/TCU 76/2016) e ao Acórdão 11245/2017-TCU-Primeira Câmara, devendo os valores serem recolhidos ao Fundo Nacional de Cultura, a exemplo do que restou decidido por esta Corte no Acórdão 520/2014-TCU-Plenário.
35.	Por conseguinte, a Aborda - Gabinete de Arte Serviços Culturais Ltda. e o Sr. Carlos Ferreira da Silva devem ser responsabilizados solidariamente pelo débito apurado nestas contas especiais, no montante de R$ 319.100,70, no âmbito do Pronac 10-2299 (Peça 1, p. 1-5) , cujo objeto era a realização do Projeto 'Programa Educativo Artes Visuais 2010 - Centro Cultural do Banco do Brasil - Brasília', no âmbito do Programa Educativo para Exposições no Centro Cultural Banco do Brasil - CCBB, em Brasília/DF (peça 1, p. 1-5) , em razão da impugnação total das despesas realizadas, no valor de R$ 387.167,04, em virtude da omissão no dever de prestar contas.
36.	Em se tratando de processo em que as partes interessadas não se manifestaram acerca das irregularidades imputadas, não há elementos para que se possa efetivamente aferir e reconhecer a ocorrência de boa-fé na conduta dos responsáveis, podendo este Tribunal, desde logo, proferir o julgamento de mérito pela irregularidade das contas, conforme nos termos dos §§ 2º e 6º do art. 202 do Regimento Interno do TCU.
37.	Nesse sentido, são os Acórdão 2064/2011-TCU-Primeira Câmara, da relatoria do Ministro Ubiratan Aguiar; 6.182/2011-TCU-1ª Câmara, da relatoria do Ministro Weber de Oliveira; 4.072/2010-TCU-1ª Câmara, da relatoria do Ministro Valmir Campelo; 1.189/2009-TCU-1ª Câmara, da relatoria do Ministro Marcos Bemquerer; e 731/2008-TCU-Plenário, da relatoria do Ministro Aroldo Cedraz; dentre outros.	
38.	No presente caso, considera-se os atos irregulares praticados em 30/7/2011, adotando-se como parâmetro a data da em que deveria ser apresentada a prestação de contas. Isso porque o prejuízo ao erário decorre da não comprovação da boa e regular aplicação de parte dos recursos públicos recebidos a título de incentivos culturais em virtude da não aprovação da prestação de contas, ante a omissão no dever de prestar contas.
39.	A partir do momento em que o proponente beneficiário não regularizou as pendências apontadas, ou seja, da prestação de contas, nasceu para a Administração Pública a pretensão para sancionar os responsáveis pela omissão na apresentação da prestação de contas. Somente a partir desse momento, outrossim, estaria o poder público autorizado a cobrar a conformidade da execução do objeto pactuado na proporção dos recursos disponibilizados ao proponente beneficiário.
40.	Contudo, tem-se que os atos que ordenaram a citação e a audiência ocorreram em 8/4/2019 (item 15) , antes, portanto, do transcurso de dez anos entre esse ato e os fatos impugnados, que, conforme item 39 supra, deu-se em 30/7/2011, razão pela qual, reconhecida a interrupção do prazo prescricional, conforme preconiza o art. 202, inciso I, do Código Civil vigente, inexiste no presente processo óbice ao exercício da ação punitiva por parte deste Tribunal.
41.	Destarte, é medida que se impõe, desde já, o julgamento irregular das contas da Aborda - Gabinete de Arte Serviços Culturais Ltda. e do Sr. Carlos Ferreira da Silva, condenando-os ao pagamento do débito apurado, impondo-lhe as multas dos arts. 57 e 58, inciso I, da Lei 8.443/1992, ante a alta reprovabilidade das condutas atentatórias à accountability pública, a primeira por conta do débito, extensiva a ambos, e a segunda, restrita ao Sr. Carlos Ferreira da Silva, por conta da ausência de justificativa para a não apresentação das contas no prazo devido.
CONCLUSÃO
42.	Em face da análise promovida, opera-se a revelia em face da Aborda - Gabinete de Arte Serviços Culturais Ltda. e do Sr. Carlos Ferreira da Silva e conclui-se que os atos por eles praticados configuraram dano aos cofres públicos federais, no montante original de R$ 319.100,70, devido a não comprovação da boa e regular aplicação dos recursos públicos captados a título de incentivos culturais por meio do Pronac 10-2299 (Peça 1, p. 1-5) , cujo objeto era a realização do Projeto 'Programa Educativo Artes Visuais 2010 - Centro Cultural do Banco do Brasil - Brasília', no âmbito do Programa Educativo para Exposições no Centro Cultural Banco do Brasil - CCBB, em Brasília/DF (peça 1, p. 1-5) , em razão da impugnação total das despesas realizadas, em virtude da não apresentação da prestação de contas.
43.	Mesmo configurada a revelia frente à citação deste Tribunal e inexistindo comprovação da boa e regular aplicação dos recursos transferidos, é medida que se impõe dar seguimento ao processo proferindo o julgamento com os elementos até aqui presentes, nos termos do art. 12, §3º, da Lei 8.443/1992, e art. 202, § 8º, do Regimento Interno desta Corte de Contas.
44.	No tocante à aferição quanto à ocorrência de boa-fé na conduta dos responsáveis, conforme determina o § 2º do art. 202 do Regimento Interno deste Tribunal, em se tratando de processo em que partes interessadas não se manifestaram acerca das irregularidades imputadas, não há elementos para que se possa efetivamente reconhecê-la, podendo esta Corte de Contas, desde logo, proferir julgamento de mérito pela irregularidade das contas, nos termos do § 6º de mesma norma regimental.
45.	Tal interpretação decorre da compreensão de que, relativamente à fiscalização dos gastos públicos, privilegia-se como princípio básico a inversão do ônus da prova, pois cabe ao gestor comprovar a boa aplicação dos dinheiros e valores públicos sob sua responsabilidade.
46.	Destarte, desde logo, devem as contas da Aborda - Gabinete de Arte Serviços Culturais Ltda. e do Sr. Carlos Ferreira da Silva ser julgadas irregulares, com fundamento nos arts. 1º, inciso I, 16, inciso III, alíneas 'a' e 'c', e § 2º, da Lei 8.443/1992 c/c os arts. 19 e 23, inciso III, da mesma Lei, e com os arts. 1º, inciso I, 209, incisos I e III e § 5º, 210 e 214, inciso III, do Regimento Interno deste Tribunal, procedendo-se à condenação em com a aplicação das multas previstas nos arts. 57 e 58, inciso I, da Lei 8.443/1992, a primeira por conta do débito, extensiva a ambos, e a segunda, restrita ao Sr. Carlos Ferreira da Silva, por conta da ausência de justificativa para a não apresentação das contas no prazo devido.
47.	Como as multas acima referidas são mutuamente excludentes (com débito/sem débito) , propõe-se a absorção da segunda pela primeira, bem como informar ao Carlos Ferreira da Silva que, em caso de demonstração, em sede de recurso, da boa e regular aplicação dos recursos, elidindo o débito total e, consequentemente, a multa prevista no art. 57 da Lei 8.443/1992, poderá o Tribunal reaplicar a multa prevista no art. 58, inciso I, da mesma lei, antes absorvida pela primeira.
PROPOSTA DE ENCAMINHAMENTO 
48.	Diante do exposto, submetem-se os autos à consideração superior, propondo: 
48.1.	considerar reveis a Aborda - Gabinete de Arte Serviços Culturais Ltda. (CNPJ 09.337.539/0001-05) e o Sr. Carlos Ferreira da Silva (CPF XXX.842.858-XX) , com fundamento no § 3º, art. 12, Lei 8.443, de 16 de julho de 1992;
48.2.	com fundamento nos arts. 1º, inciso I, 16, inciso III, alíneas 'a' e 'c' e § 2º, da Lei 8.443/1992 c/c os arts. 19 e 23, inciso III, da mesma Lei, e com arts. 1º, inciso I, 209, incisos I e III e § 5º, 210 e 214, inciso III, do Regimento Interno deste Tribunal, que sejam julgadas irregulares as contas da Aborda - Gabinete de Arte Serviços Culturais Ltda. (CNPJ 09.337.539/0001-05) e do Sr. Carlos Ferreira da Silva (CPF XXX.842.858-XX) , na condição de beneficiários de incentivos à cultura da Lei Rouanet; e condená-los ao pagamento das quantias a seguir especificadas, com a fixação do prazo de quinze dias, a contar da notificação, para comprovar, perante o Tribunal (art. 214, inciso III, alínea 'a', do Regimento Interno) , o recolhimento da dívida aos cofres do Fundo Nacional de Cultura, atualizada monetariamente e acrescida dos juros de mora, calculados a partir da data discriminada, até a data do recolhimento, na forma prevista na legislação em vigor: 
	VALOR ORIGINAL (Real) 
	DATA DA OCORRÊNCIA 
	DÉBITO/CREDITO 

	13/8/2010
	75.000,00
	Débito

	16/8/2010
	75.000,00
	Débito

	9/12/2010
	50.000,00
	Débito

	17/12/2010
	50.000,00
	Débito

	24/1/2011
	70.000,00
	Débito

	4/5/2011
	67.167,04
	Débito

	13/12/2017
	68.066,34
	Crédito

	             Valor total do débito atualizado até 4/3/2020: R$ 576.223,39.
48.3.	aplicar à Aborda - Gabinete de Arte Serviços Culturais Ltda. (CNPJ 09.337.539/0001-05) e ao Sr. Carlos Ferreira da Silva (CPF XXX.842.858-XX) , individualmente, a multa prevista no art. 57 da Lei 8.443/1992 c/c o art. 267 do Regimento Interno, com a fixação do prazo de quinze dias, a contar das notificação, para comprovarem, perante o Tribunal (art. 214, inciso III, alínea 'a', do Regimento Interno) , o recolhimento da dívida aos cofres do Tesouro Nacional, atualizada monetariamente desde a data do acórdão que vier a ser proferido até a do efetivo recolhimento, se for paga após o vencimento, na forma da legislação em vigor;
48.4.	esclarecer ao Sr. Carlos Ferreira da Silva (CPF XXX.842.858-XX) que, caso se demonstre, por via recursal, a correta aplicação dos recursos, mas não se justifique a omissão da prestação de contas, o débito poderá ser afastado, mas permanecerá a irregularidade das contas, dando-se ensejo à aplicação da multa prevista no art. 58, inciso I, da Lei 8.443/1992;
48.5.	autorizar, desde logo, nos termos do art. 28, inciso II, da Lei 8.443/1992, a cobrança judicial da dívida caso não atendidas as notificações;
48.6.	autorizar, caso solicitado, o pagamento da dívida dos responsáveis em até 36 parcelas mensais e consecutivas, nos termos do art. 26 da Lei 8.443/1992 c/c o art. 217 do Regimento Interno, fixando-lhes o prazo de quinze dias, a contar do recebimento da notificação, para comprovarem perante o Tribunal o recolhimento da primeira parcela, e de trinta dias, a contar da parcela anterior, para comprovar o recolhimento das demais parcelas, devendo incidir sobre cada valor mensal, atualizado monetariamente, os juros de mora devidos, na forma prevista na legislação em vigor;
48.7.	alertar ao responsáveis que a falta de comprovação do recolhimento de qualquer parcela importará no vencimento antecipado do saldo devedor, nos termos do § 2º do art. 217 do Regimento Interno deste Tribunal; e
48.8.	enviar cópia do acórdão que vier a ser proferido à Secretaria Especial da Cultura do Ministério do Turismo e aos responsáveis para ciência, informando que a deliberação, acompanhada do relatório e voto que a fundamentarem, estará disponível para consulta no endereço www.tcu.gov.br/acordaos, além de esclarecer que, caso requerido, o TCU poderá fornecer as correspondentes cópias, em mídia impressa, aos interessados e aos responsáveis arrolados nestes autos."
É o relatório.

não há.

Procuradora-geral Cristina Machado da Costa e Silva.

TOMADA DE CONTAS ESPECIAL. CAPTAÇÃO DE RECURSOS MEDIANTE PROJETO CULTURAL. PROGRAMA EDUCATIVO PARA EXPOSIÇÕES NO CENTRO CULTURAL BANCO DO BRASIL. OMISSÃO NO DEVER DE PRESTAR CONTAS. CITAÇÃO DO RESPONSÁVEL. REVELIA. CONTAS IRREGULARES. DÉBITO. MULTA.

TOMADA DE CONTAS ESPECIAL (TCE)

Secretaria de Controle Externo de Tomada de Contas Especial (SecexTCE).

Trata-se de tomada de contas especial instaurada pelo então Ministério da Cultura - MinC - cujas atribuições foram assumidas pela Secretaria Especial de Cultura - contra a empresa Aborda - Gabinete de Arte Serviços Culturais Ltda. e Carlos Ferreira da Silva, em razão de omissão no dever de prestar contas dos recursos captados mediante o projeto "Programa Educativo Artes Visuais 2010 - Centro Cultural do Banco do Brasil - Brasília", Pronac 10-2299.
2.	O projeto em tela previu a captação do valor de apoio de R$ 745.563,59. O prazo para execução dos recursos se estendeu de 23/7/2010 a 30/6/2011, e o para prestação de contas, até 30/7/2011.  
3.	 A proponente captou recursos autorizados no montante de R$ 387.167,04. Esgotado o prazo para prestar contas, não se manifestou; instaurada a TCE, na fase interna conduzida pelo ministério, os responsáveis se mantiveram omissos.
4.	Uma vez neste Tribunal, a Secretaria de Controle Externo de Tomada de Contas Especial - SecexTCE procedeu a sua citação, e, após infrutíferas tentativas de notificação postal, foram chamados por meio de edital.
5.	Ante o silêncio dos responsáveis, a unidade instrutiva reconheceu a revelia, nos termos art. 12, § 3º, da Lei 8.443/1992 e deu prosseguimento ao processo. Assim, propôs-se o julgamento pela irregularidade das contas, com aplicação de multa.
6.	O Ministério Público junto ao TCU assentiu com a proposta, recomendando, apenas, a alteração parcial do fundamento da condenação, de modo a manter referência somente à omissão no dever de prestar contas, prevista na alínea "a" do art. 16 da Lei 8.443/92, sem indicação da alínea "c" do mesmo artigo, que faz referência a ato ilegítimo e antieconômico. O Parquet atribui a ressalva ao fato de que a motivação para instaurar a tomada de contas especial se consubstanciou somente na ausência da prestação de contas.
7.	Acompanho o encaminhamento da unidade instrutiva, com o ajuste proposto pelo MPTCU, e adoto seus fundamentos como minhas razões de decidir.
8.	Em se tratando de processo em que a parte interessada não se manifestou acerca das irregularidades imputadas, não há elementos para que se possa, efetivamente, aferir e reconhecer a ocorrência de boa-fé na conduta dos responsáveis, podendo este Tribunal, desde logo, proferir o julgamento de mérito pela irregularidade das contas, conforme os termos dos §§ 2º e 6º do art. 202 do Regimento Interno do TCU.
9.	Ressalto que, no caso em exame, não houve a prescrição da pretensão punitiva desta Corte, pois a irregularidade aqui tratada ocorreu a partir da data em que se deu a omissão, aquela prevista como limite para apresentação da prestação de contas, ou seja, 30/7/2011. O ato de ordenação da citação aconteceu dentro do período suportado pelo prazo prescricional de 10 anos previsto no art. 205 do Código Civil e aplicado aos processos de controle externo do TCU.
10.	No tocante à dosimetria das multas, em atenção às disposições do art. 22, § 2º, da Lei de Introdução às Normas do Direito Brasileiro, tem-se que a irregularidade referente a omissão no dever de prestar contas configura conduta grave, capaz de gerar presunção de prejuízo ao erário no valor total captado. Por outro lado, observa-se que os responsáveis não figuram nos registros do Cadirreg (sistema deste Tribunal para cadastro de contas julgadas irregulares) . Assim, após sopesar agravantes e atenuantes, o montante das multas individuais deve ficar em patamar próximo a 40% do valor atualizado do débito.
11.	Sendo assim, os responsáveis devem ser considerados revéis e suas contas, julgadas irregulares, com condenação ao débito apurado e aplicação da multa prevista no art. 57 da Lei 8.443/1992.
	Ante o exposto, VOTO por que seja aprovada a minuta de deliberação que submeto a este Colegiado.
TCU, Sala das Sessões Ministro Luciano Brandão Alves de Souza, em 12 de maio de 2020.
ANA ARRAES 
Relatora